ACORDAO-COMPLETO-2445791

ACÓRDÃO 1678/2021 ATA 2/2021 - SEGUNDA CÂMARA

VISTOS, relatados e discutidos estes autos que tratam de atos de pensão militar concedidas pelo Comando da Aeronáutica,
ACORDAM os Ministros do Tribunal de Contas da União, reunidos em sessão da Segunda Câmara, diante das razões expostas pelo Relator, com fundamento no art. 71, inciso III, da Constituição Federal e nos arts. 1º, inciso V, 39, inciso II, e 45 da Lei 8.443/1992, em:
9.1. considerar legais os atos de Jose Guimaraes Ferreira, Andre Luiz de Almeida, Luiz da Silva Monteiro, Nei Tavares, Clelio de Albuquerque Melo, Adilson da Costa Menezes, Jose Maria Goettenauer de Almeida e Divino Lopes da Silva, concedendo-lhes registro;
9.2. considerar ilegal o ato instituído por Rodolfo Ademar Mangrich, recusando o respectivo registro;
9.3. dispensar o ressarcimento das quantias indevidamente recebidas, em boa-fé, pela interessada e beneficiária Ivonildes Ouriques Mangrich, consoante o Enunciado 106 da Súmula de Jurisprudência deste Tribunal;
9.4. determinar ao Comando da Aeronáutica que:
9.4.1. faça cessar, no prazo de 15 (quinze) dias, contado a partir da ciência desta deliberação, os pagamentos decorrentes do ato considerado ilegal, sob pena de responsabilidade solidária da autoridade administrativa omissa, consoante disposto nos arts. 71, inciso IX, da Constituição Federal e 262 do Regimento Interno desta Corte;
9.4.2. dê ciência desta deliberação à interessada, alertando-a de que o efeito suspensivo proveniente da interposição de eventuais recursos, caso não providos, não a exime da devolução dos valores indevidamente percebidos após a notificação;
9.4.3. envie a esta Corte de Contas, no prazo de 30 (trinta) dias, por cópia, comprovante de que a interessada teve ciência desta deliberação;
9.4.4 remeta a este Tribunal documentação correspondente aos postos/graduações do ex-militar David Vieira da Silva na ativa, na reserva e na reforma, e os fundamentos legais aplicados nos respectivos cálculos dos proventos para posterior análise de preenchimento dos requisitos dispostos nos arts. 50 e 110 da Lei 6.880/1980, e do Acórdão 2225/2019-TCU-Plenário.
		       9.5. dar ciência desta deliberação aos interessados e ao Comando da Aeronáutica.

Análise de atos de pensão militar.

Segunda Câmara

Comando da Aeronáutica.

3. Interessados/Responsáveis:
3.1. Interessados: Amanda Fontenelle de Almeida (XXX.886.117-XX); Denise Souza de Almeida (XXX.795.107-XX); Helinara Tavares Gossler (XXX.170.580-XX); Isabel Cristina Tavares (XXX.196.920-XX); Ivonildes Ouriques Mangrich (XXX.892.749-XX); Marcia Celina Cavalcante Melo (XXX.963.014-XX); Maria Cecilia Cesar Ferreira (XXX.200.906-XX); Maria Claudia Ferreira Carneiro (XXX.826.726-XX); Maria Cristina Tavares Ferreira (XXX.491.250-XX); Maria Elisabete Marques Menezes (XXX.737.077-XX); Maria Francisca Vieira da Silva (XXX.023.766-XX); Maria Regina Cesar Ferreira (XXX.756.896-XX); Maria da Conceicao Pereira de Sa (XXX.561.646-XX); Marina Alves da Silva Monteiro (XXX.082.067-XX); Mirvana Melo de Moura (XXX.621.824-XX); Rosangela Tavares Ferreira (XXX.196.680-XX); Wanda Maria Bonzon da Silva (XXX.434.268-XX).

13.1. Ministros presentes: Raimundo Carreiro (na Presidência), Augusto Nardes (Relator) e Aroldo Cedraz.
13.2. Ministro-Substituto convocado: Marcos Bemquerer Costa.

AUGUSTO NARDES

Trata- dez atos de pensão militar emitidos pelo Comando da Aeronáutica. Transcrevo a seguir, com ajustes de forma, a manifestação da Secretaria de Fiscalização de Pessoal - Sefip sobre o ato em análise:
INTRODUÇÃO
Trata-se de atos de pensão militar, submetidos, para fins de registro, à apreciação do Tribunal de Contas da União (TCU) , de acordo com o art. 71, inciso III, da Constituição Federal.  Os atos foram cadastrados e disponibilizados ao TCU por intermédio do Sistema e-Pessoal, na forma do art. 2º e 4º da Instrução Normativa TCU 78/2018.
Os atos desse processo pertencem às seguintes unidades:
Unidade emissora: COMANDO DA AERONÁUTICA.
Unidade cadastradora:  COMANDO DA AERONÁUTICA.
Subunidade cadastradora: DIRETORIA DE ADMINISTRAÇÃO DE PESSOAL - SDIP.
EXAME TÉCNICO
Procedimentos aplicados
Os procedimentos para exame, apreciação e registro de atos de pessoal encontram-se estabelecidos na Instrução Normativa TCU 78/2018 e na Resolução TCU 206/2007. Essas normas dispõem que os atos de pessoal disponibilizados por meio do e-Pessoal devem ser submetidos previamente a críticas automatizadas, com base em parâmetros predefinidos.
As críticas das informações cadastradas na etapa de coleta do ato foram elaboradas e validadas levando-se em conta as peculiaridades de cada ato. Os itens verificados nessa etapa são inerentes a dados cadastrais, fundamentos legais, mapa de tempo, ficha financeira, assim como eventuais ocorrências de acumulação. Trata-se de verificações abrangentes, minuciosas e precisas e sem a necessidade de ação humana e, portanto, menos suscetível a falhas. As críticas aplicadas estão discriminadas no sistema, no Menu e-Pessoal, opção "Crítica", que podem ser acessadas mediante concessão de perfil específico a servidores do TCU responsáveis pela análise.
Além das críticas automatizadas, há verificação humana adicional no caso de haver alertas do sistema ou informações não formatadas, como esclarecimentos do gestor ou do controle interno.  
As críticas também consideram os registros do Sistema Integrado de Administração de Recursos Humanos (Siape) . O Siape disponibiliza informações atualizadas sobre as parcelas que integram os proventos, diferentemente, portanto, do e-Pessoal, que informa as parcelas no momento do registro do ato. 
Essa confrontação com o Siape fornece uma visão atual e verdadeira da situação, o que permite descaracterizar irregularidades e inconsistências que, embora constantes do e-Pessoal, já foram corrigidas.
As verificações detectadas nos atos encontram-se discriminadas na aba de pendências de cada ato no sistema e-Pessoal, bem como nos espelhos dos atos contemplados por esta instrução.
Exame das Constatações
Ato: 129691/2019 - Interessado: DAVID VIEIRA DA SILVA - CPF: XXX.095.447-XX
Beneficiário: MARIA FRANCISCA VIEIRA DA SILVA - CPF: XXX.023.766-XX - Cônjuge
Parecer do Controle Interno: considerar o ato Legal.
Por intermédio de análises realizadas por esta Unidade Técnica no presente ato, não se constatou irregularidade que obste a chancela pela legalidade.
Encaminhamento do ato: 
Considerar LEGAL e conceder registro do ato de DAVID VIEIRA DA SILVA. 
Ato: 129919/2019 - Interessado: JOSE GUIMARAES FERREIRA - CPF: XXX.230.188-XX
Beneficiários: MARIA CLAUDIA FERREIRA CARNEIRO - CPF: XXX.826.726-XX - Filho (a) ; MARIA CECILIA CESAR FERREIRA - CPF: XXX.200.906-XX - Filho (a) ; MARIA DA CONCEICAO PEREIRA DE SA - CPF: XXX.561.646-XX - Cônjuge e MARIA REGINA CESAR FERREIRA - CPF: XXX.756.896-XX - Filho (a) 
Parecer do Controle Interno: considerar o ato Legal.
Por intermédio de análises realizadas por esta Unidade Técnica no presente ato, não se constatou irregularidade que obste a chancela pela legalidade.
Encaminhamento do ato: 
Considerar LEGAL e conceder registro do ato de JOSE GUIMARAES FERREIRA. 
Ato: 130092/2019 - Interessado: DIVINO LOPES DA SILVA - CPF: XXX.630.158-XX
Beneficiário: WANDA MARIA BONZON DA SILVA - CPF: XXX.434.268-XX - Cônjuge
Parecer do Controle Interno: considerar o ato Legal.
Por intermédio de análises realizadas por esta Unidade Técnica no presente ato, não se constatou irregularidade que obste a chancela pela legalidade.
Encaminhamento do ato: 
Considerar LEGAL e conceder registro do ato de DIVINO LOPES DA SILVA. 
Ato: 130177/2019 - Interessado: ADILSON DA COSTA MENEZES - CPF: XXX.591.287-XX
Beneficiário: MARIA ELISABETE MARQUES MENEZES - CPF: XXX.737.077-XX - Cônjuge
Parecer do Controle Interno: considerar o ato Legal.
Por intermédio de análises realizadas por esta Unidade Técnica no presente ato, não se constatou irregularidade que obste a chancela pela legalidade.
Encaminhamento do ato: 
Considerar LEGAL e conceder registro do ato de ADILSON DA COSTA MENEZES. 
Ato: 130387/2019 - Interessado: LUIZ DA SILVA MONTEIRO - CPF: XXX.159.777-XX
Beneficiário: MARINA ALVES DA SILVA MONTEIRO - CPF: XXX.082.067-XX - Cônjuge
Parecer do Controle Interno: considerar o ato Legal.
Por intermédio de análises realizadas por esta Unidade Técnica no presente ato, não se constatou irregularidade que obste a chancela pela legalidade.
Encaminhamento do ato: 
Considerar LEGAL e conceder registro do ato de LUIZ DA SILVA MONTEIRO. 
Ato: 130914/2019 - Interessado: NEI TAVARES - CPF: XXX.617.220-XX
Beneficiários: ISABEL CRISTINA TAVARES - CPF: XXX.196.920-XX - Filho (a) ; ROSANGELA TAVARES FERREIRA - CPF: XXX.196.680-XX - Filho (a) ; HELINARA TAVARES GOSSLER - CPF: XXX.170.580-XX - Filho (a) e MARIA CRISTINA TAVARES FERREIRA - CPF: XXX.491.250-XX - Filho (a) 
Parecer do Controle Interno: considerar o ato Legal.
Por intermédio de análises realizadas por esta Unidade Técnica no presente ato, não se constatou irregularidade que obste a chancela pela legalidade.
Encaminhamento do ato: 
Considerar LEGAL e conceder registro do ato de NEI TAVARES. 
Ato: 131037/2019 - Interessado: JOSE MARIA GOETTENAUER DE ALMEIDA - CPF: XXX.188.217-XX
Beneficiário: AMANDA FONTENELLE DE ALMEIDA - CPF: XXX.886.117-XX - Filho (a) 
Parecer do Controle Interno: considerar o ato Legal.
Por intermédio de análises realizadas por esta Unidade Técnica no presente ato, não se constatou irregularidade que obste a chancela pela legalidade.
Encaminhamento do ato: 
Considerar LEGAL e conceder registro do ato de JOSE MARIA GOETTENAUER DE ALMEIDA. 
Ato: 131089/2019 - Interessado: CLELIO DE ALBUQUERQUE MELO - CPF: XXX.468.494-XX
Beneficiários: MARCIA CELINA CAVALCANTE MELO - CPF: XXX.963.014-XX - Filho (a) e MIRVANA MELO DE MOURA - CPF: XXX.621.824-XX - Filho (a) 
Parecer do Controle Interno: considerar o ato Legal.
Por intermédio de análises realizadas por esta Unidade Técnica no presente ato, não se constatou irregularidade que obste a chancela pela legalidade.
Encaminhamento do ato: 
Considerar LEGAL e conceder registro do ato de CLELIO DE ALBUQUERQUE MELO. 
Ato: 131594/2019 - Interessado: RODOLFO ADEMAR MANGRICH - CPF: XXX.845.009-XX
Beneficiário: IVONILDES OURIQUES MANGRICH - CPF: XXX.892.749-XX - Cônjuge
Parecer do Controle Interno: considerar o ato Legal.
Por intermédio de análises realizadas por esta Unidade Técnica no presente ato, não se constatou irregularidade que obste a chancela pela legalidade.
Encaminhamento do ato: 
Considerar LEGAL e conceder registro do ato de RODOLFO ADEMAR MANGRICH. 
Ato: 131853/2019 - Interessado: ANDRE LUIZ DE ALMEIDA - CPF: XXX.427.077-XX
Beneficiário: DENISE SOUZA DE ALMEIDA - CPF: XXX.795.107-XX - Cônjuge
Parecer do Controle Interno: considerar o ato Legal.
Por intermédio de análises realizadas por esta Unidade Técnica no presente ato, não se constatou irregularidade que obste a chancela pela legalidade.
Encaminhamento do ato: 
Considerar LEGAL e conceder registro do ato de ANDRE LUIZ DE ALMEIDA. 
CONCLUSÃO
A abrangência e a profundidade das verificações levadas a efeito fundamentam convicção de que os atos 129919/2019, 131853/2019, 130387/2019, 130914/2019, 131089/2019, 130177/2019, 131594/2019, 129691/2019, 131037/2019 e 130092/2019 podem ser apreciados pela legalidade, em razão de não terem sido encontradas irregularidades nos atos, de acordo com o item Exame das Constatações desta instrução.
PROPOSTA DE ENCAMINHAMENTO
Ante o exposto, com fundamento no art. 71, inciso III, da Constituição Federal, no art. 1º, inciso V, e art. 39, incisos I e II, da Lei 8.443/1992, no art. 260 do Regimento Interno do Tribunal de Contas da União, propõe-se: 
Considerar  LEGAIS e conceder o registro dos atos de JOSE GUIMARAES FERREIRA, ANDRE LUIZ DE ALMEIDA, LUIZ DA SILVA MONTEIRO, NEI TAVARES, CLELIO DE ALBUQUERQUE MELO, ADILSON DA COSTA MENEZES, RODOLFO ADEMAR MANGRICH, DAVID VIEIRA DA SILVA, JOSE MARIA GOETTENAUER DE ALMEIDA e DIVINO LOPES DA SILVA.
2.	Em sentido diverso parcialmente divergente, se manifestou o Ministério Público junto ao Tribunal de Contas da União, verbis:
Trata-se da análise de dez atos de pensão militar emitidos pelo Comando da Aeronáutica.
2.	Em pareceres uniformes a Secretaria de Fiscalização de Pessoal (Sefip) propôs a legalidade e registro dos atos (peças 13-14) .
3.	Desde logo, este representante do Ministério Público de Contas da União anui à proposta da Sefip, exceto em relação aos atos de peças 2 e 10.
II
4.	O ato à peça 2 trata da pensão militar instituída por David Vieira da Silva em favor da viúva Maria Francisca Vieira da Silva, com proventos calculados com base no posto de 2º Tenente. Todavia, considerando as informações constantes nos campos "Dados da Ativa" e "Dados da Reserva", não é possível averiguar a regularidade dos proventos da pensão. Com efeito, há indícios de inobservância das regras previstas nos arts. 50 e 110 da Lei 6.880/1980, e do Acórdão 2225/2019-TCU-Plenário.
5.	Desse modo, opinamos pela realização de diligência à unidade jurisdicionada para que envie ao Tribunal os documentos que comprovem os postos/graduações do ex-militar na ativa, na reserva e na reforma, e os fundamentos legais aplicados nos respectivos cálculos dos proventos.
III
6.	O ato à peça 10 trata da pensão militar instituída por Rodolfo Ademar Mangrich em favor da viúva Ivonildes Ouriques Mangrich.
7.	Observa-se que o ex-militar ocupava na ativa o posto de Capitão, e foi transferido para a reserva remunerada contando mais de 30 anos de serviço. Em razão disso, os proventos da reserva passaram a ser calculados tendo por referência o posto do grau hierárquico superior (Major) . Posteriormente, foi acometido por doença especificada em lei e os proventos da reforma passaram a ser calculados com base em mais um posto hierárquico superior (Tenente Coronel) . Consta do ato que o ex-militar contribuiu para que os proventos da pensão correspondessem a um posto acima.
8.	Por meio do Acórdão 2225/2019-TCU-Plenário, da relatoria do Ministro Benjamin Zymler, proferido na sessão de 18/9/2019, o Tribunal firmou entendimento no sentido de que não há embasamento legal para o cálculo dos proventos de reforma tendo por referência dois ou mais postos acima daquele ostentado pelo militar na atividade. A Lei 6.880/1980 trata do tema em seus artigos 50, 108 e 110.
9.	Da leitura dos dispositivos, observa-se que o benefício de "proventos calculados sobre o posto hierárquico imediato", seja em consequência de transferência para a inatividade contando com mais de 30 anos de serviço, conforme dispõe o art. 50 da Lei 6.880/1980, seja pelo motivo de o militar ter sido considerado incapaz definitivamente, conforme art. 110 da mesma lei, somente pode ser calculado com base no soldo correspondente ao grau hierárquico imediato ao que possuir ou que possuía na ativa, não alcançando militar já reformado.
10.	É nesse sentido a jurisprudência do Superior Tribunal de Justiça (grifos inseridos) :
ADMINISTRATIVO. MILITAR. REFORMA. ALTERAÇÃO DE BENEFÍCIO. INCAPACIDADE SUPERVENIENTE. ART. 110, § 1º C/C ART. 108, V, DA LEI 6.880/80. MILITARES DA ATIVA OU RESERVA REMUNERADA. RESTRIÇÃO. MILITAR JÁ REFORMADO. IMPOSSIBILIDADE. 
1. A reforma do militar com a remuneração calculada com base no soldo correspondente ao grau hierárquico imediato ao que possuir ou que possuía na ativa, nos termos do art. 110, § 1º, c/c o art. 108, V, da Lei 6.880/80, restringe-se aos militares da ativa ou reserva remunerada, na exata disposição do caput do art. 110, não sendo possível a concessão de tal benesse àqueles militares já reformados. 
2. Recurso especial não provido. (REsp 1.340.075/CE, Rel. Min. Castro Meira, Segunda Turma, julgado em 9/4/2013, DJe de 15/4/2013) .
11.	As informações do ato não deixam dúvidas de que o instituidor obteve melhorias em seus proventos em dois graus hierárquicos superiores ao ocupado na ativa, em desacordo com a citada legislação de regência e com o entendimento do Tribunal firmado no Acórdão 2225/2019-TCU-Plenário, situação que macula os proventos da pensão.
12.	Ante o exposto, opinamos pela ilegalidade e negativa de registro do ato de pensão militar instituída por Rodolfo Ademar Mangrich (peça 10) .
13.	Ressalte-se que o ato foi enviado ao TCU em 14/1/2020, de modo que pode ser apreciado sem a necessidade de prévia oitiva da interessada, nos termos do Acórdão 587/2011-TCU-Plenário.

não há.

Procurador Rodrigo Medeiros de Lima.

PESSOAL. PENSÃO MILITAR. ELEVAÇÃO DOS PROVENTOS A POSTO SUPERIOR DE MILITAR JÁ REFORMADO, COM BASE NO ART. 110, § 1º, DA LEI 6.880/1980. INVALIDEZ PERMANENTE. AUSÊNCIA DE PREVISÃO LEGAL PARA EXTENSÃO DA VANTAGEM A MILITARES JÁ REFORMADOS. ILEGALIDADE DO ATO. DETERMINAÇÕES. ILEGALIDADE DE UM ATO. DILIGÊNCIA. LEGALIDADE DOS DEMAIS.

PENSÃO MILITAR (PMIL)

Secretaria de Fiscalização de Pessoal (SEFIP).

Em exame, dez atos de pensão militar emitidos pelo Comando da Aeronáutica.
2.	A Secretaria de Fiscalização de Pessoal (Sefip) se manifestou pela legalidade dos atos. O Ministério Público junto a esta Corte de contas, em sentido parcialmente contrário, entendeu pela ilegalidade do ato instituído por Rodolfo Ademar Mangrich, ante a concessão de promoção para grau hierárquico superior, em face de invalidez adquirida após a reforma. O fundamento seria o disposto no art. 110, § 1º, da Lei 6.880/1980 (Estatuto dos Militares) , na redação dada pela Lei 7.580/1986:
Art. 110. O militar da ativa ou da reserva remunerada, julgado incapaz definitivamente por um dos motivos constantes dos incisos I e II do art. 108, será reformado com a remuneração calculada com base no soldo correspondente ao grau hierárquico imediato ao que possuir ou que possuía na ativa, respectivamente. 
§ 1º Aplica-se o disposto neste artigo aos casos previstos nos itens III, IV e V do artigo 108, quando, verificada a incapacidade definitiva, for o militar considerado inválido, isto é, impossibilitado total e permanentemente para qualquer trabalho.
3.	Como se depreende da leitura do dispositivo legal, o benefício se destina, expressamente, ao militar da ativa ou da reserva remunerada, sendo impróprio incluir sob seu alcance a figura do militar reformado. Conforme verificou o MPTCU, o benefício está sendo concedido de forma indevida à interessada.
4.	Permito-me, destarte, acompanhar a posição do Ministério Público junto ao TCU se manifestou da seguinte forma, in verbis:
Observa-se que o ex-militar ocupava na ativa o posto de Capitão, e foi transferido para a reserva remunerada contando mais de 30 anos de serviço. Em razão disso, os proventos da reserva passaram a ser calculados tendo por referência o posto do grau hierárquico superior (Major) .
Posteriormente, foi acometido por doença especificada em lei e os proventos da reforma passaram a ser calculados com base em mais um posto hierárquico superior (Tenente Coronel) . Consta do ato
que o ex-militar contribuiu para que os proventos da pensão correspondessem a um posto acima.
5.	Também anuo ao entendimento exarado pelo MPTCU quanto à necessidade da realização de diligência ao Comando da Aeronáutica em relação ao ato instituído por David Vieira da Silva. De fato, é necessário analisar possível violação às regras previstas nos arts. 50 e 110 da Lei 6.880/1980, e no entendimento firmado no Acórdão 2225/2019-TCU-Plenário.
6.	Quanto aos demais atos, considero-os legais e concedo-lhes registro.
       Diante do exposto, voto no sentido de que este Colegiado adote a deliberação que ora submeto a sua apreciação.
TCU, Sala das Sessões Ministro Luciano Brandão Alves de Souza, em 2 de fevereiro de 2021.
Ministro JOÃO AUGUSTO RIBEIRO NARDES 
Relator